【裁判字號】    98,上訴,200
【裁判日期】    980304
【裁判案由】    強盜
【裁判全文】
臺灣高等法院刑事判決                 98年度上訴字第200號
  上  訴  人
  即  被  告  甲○○
  指定辯護人  張和怡律師
上列上訴人因強盜案件，不服臺灣臺北地方法院97年度訴字第17
41號，中華民國 97年12月3日第一審判決（起訴案號：臺灣臺北
地方法院檢察署97年度偵緝字第1181號），提起上訴，本院判決
如下：
    主  文
上訴駁回。
甲○○緩刑貳年。
    事  實
一、甲○○因罹患有精神分裂症，致其辨識行為違法或依其辨識
    而行為之能力顯遜於常人，而達精神耗弱之程度，於民國（
    下同）九十七年三月十四日下午一時四十五分許，行經洪來
    好所有設於臺北市○○區○○街86號前之販售食品之商店前
    ，因見該店無人顧店，遂入內拿取店內價值新臺幣（下同）
    五十元之麻糬一盒，適為當時幫忙洪來好顧店之乙○○看到
    趨前表明已受店主委託顧店，並欲向甲○○收取該盒麻糬價
    金之意，甲○○竟意圖為自己不法之所有，於告知乙○○「
    我要跟老闆買十盒麻糬，妳又不是老闆，我不要給妳錢」等
    語後，趁乙○○不及反應之際，即將麻糬一盒納為所有而逕
    行離開。嗣乙○○經其他攤商提醒，乃追至該店外轉角處，
    欲向甲○○索回遭取走之麻糬一盒時，甲○○竟復另行起意
    ，以舉手作勢欲毆打乙○○之脅迫方式，使乙○○不敢再行
    向其追討，而妨害乙○○行使權利。嗣因附近攤商見狀後報
    警查獲，並當場扣得該麻糬一盒。
二、案經臺北市政府警察局報請臺灣臺北地方法院檢察署檢察官
    偵查起訴。
    理  由
一、按被告以外之人於審判外之言詞或書面陳述，除法律有規定
    者外，不得作為證據，刑事訴訟法第159條第1項定有明文，
    是以傳聞證據原則上固無證據能力，惟如法律別有規定者，
    即例外認有證據能力。經查：
(一)刑事訴訟法第159條第1項規定，考其立法本旨係以證人於審
    判外之言詞或書面陳述，屬於傳聞證據，此項證據，當事人
    無從直接對於原供述者加以詰問，以擔保其真實性，法院亦
    無從直接接觸證人而審酌其證言之憑信性，違背直接審理及
    言詞審理之原則，除具有必要性及信用性情況之除外者外，
    原則上不認其有容許性，自不具證據能力；至所謂具有必要
    性及信用性情況者，例如刑事訴訟法第一百五十九條之一、
    之二、之三、之四、之五情形，仍例外認其有證據能力，然
    此乃係指法院未於審判期日傳喚相關證人到庭，案件僅能依
    靠該等證人於審判外之陳述以為判斷之情形，始需就該等審
    判外供述證據嚴格依照刑事訴訟法第一百五十九條之一至之
    五所定要件一一檢視各該證人之供述，作為證據之資格。倘
    法院已經依據當事人聲請傳喚證人到庭接受檢辯雙方之交互
    詰問，則法院既已透過直接、言詞審理方式檢驗過該證人之
    前之證詞，當事人之反對詰問權亦已受到保障得以完全行使
    之情況下，該等審判外證據除有其他法定事由（例如：非基
    於國家公權力正當行使所取得或私人非法取得等，而有害公
    共利益，即以一般證據排除法則為判斷），應認該審判外供
    述已得透過審判程式之詰問檢驗，而取得作為證據之資格，
    亦即其審判外供述與審判中供述相符部分，顯然已經構成具
    備可信之特別情狀，當然有證據資格（實務上之作用常為引
    用該等陳述與審判中陳述相符，強化該證人供述之可信度）
    ，其不符部分，作為檢視審判中所為供述可信與否之彈劾證
    據，當無不許之理，甚者，其不符部分倘係於司法警察、檢
    察事務官調查中之供述，作為認定被告犯罪與否或不構成犯
    罪與否之證據，依照亦僅需依照刑事訴訟法第一百五十九條
    之二規定，斟酌其審判外供述作成外部環境、製作過程、內
    容、功能等情況認為之前供述較為可信，即可取得證據之資
    格，而作為認定事實之證據資格（參照最高法院九十四年度
    臺上字第二五０七號、九十五年度臺上字第二五一五號判決
    意旨）。經查：本件證人乙○○已於原審法院審判期日及本
    院審判期日傳喚到庭，行交互詰問程式，直接言詞審理檢視
    其證詞，故其分別於警詢、偵查中及法院之供述，當然已取
    得作為證據之資格，而有證據能力。被告之辯護人為被告辯
    稱證人乙○○於警詢之證言並無證據能力云云，並無足採。
(二)又被告以外之人於審判外之陳述，雖不符同法第159條之1至
    第159條之4之規定，而經當事人於審判程序同意作為證據，
    法院審酌該言詞陳述或書面陳述作成時之情況，認為適當者
    ，亦得為證據。當事人、代理人或辯護人於法院調查證據時
    ，知有第159條第1項不得為證據之情形，而未於言詞辯論終
    結前聲明異議者，視為有前項之同意，此據同法第159條之5
    規定甚明。本件以下實體所認定之證據，如屬傳聞證據，因
    公訴人、被告及其選任辯護人均先後於本院準備程序中及審
    判期日表示無意見，且迄至言詞辯論終結前亦未再聲明異議
    ，而本院審酌上開證據資料製作時之情況，尚無違法不當之
    瑕疵，且為證明本件犯罪事實所必要，亦應認為有證據能力
    。
二、訊據上訴人即被告甲○○供承有於上揭時、地在被害人乙○
    ○受託照顧之店舖上拿取麻糬一盒，而其並未付款即行離去
    之事實，惟否認有何搶奪及強制犯行，並辯稱：當時攤位上
    沒有人，老闆不在，伊又不認識乙○○，所以才離開攤位要
    在附近等老闆。乙○○追過來向伊索討麻糬錢時，伊只是跟
    他說等老闆來，並未舉手作勢毆打乙○○云云，惟查被告如
    何於上開時、地，自洪來好擺設之攤位上拿取麻糬一盒，適
    為受託照顧洪來好攤位之被害人乙○○看到，而要求其付款
    時，被告竟回稱：「我要跟老闆買十盒麻糬，妳又不是老闆
    ，我不要給妳錢」之語，並趁被害人乙○○不及反應之際，
    即持該麻糬離開，旋被害人乙○○自後追出時，被告竟舉手
    作勢欲毆打被害人乙○○，致使被害人乙○○不敢再向其追
    討等情，此據證人乙○○於警詢、偵查中、原審法院審理時
    及本院審理時指、證述綦詳在卷，並有麻糬一盒扣案可資佐
    證。被告雖以前揭情詞置辯，惟查一般實體店面之交易常態
    均係消費者選購商品後即時為付款，始得將該商品帶離店面
    ，查被告自洪來好擺設之攤位上拿取麻糬一盒後，經受託看
    顧該攤位之被害人乙○○欲向其收取50元價款時，被告竟不
    付款並持該麻糬離去，被害人乙○○雖非該店舖之老闆，惟
    被害人乙○○既已向被告明確表明係受店主委託顧店，而被
    告當知購物應付款之道理，而其自應將商品對價交予被害人
    乙○○後始得離去，而於被害人乙○○自後追出，欲向其催
    討時，被告竟仍拒不付款，並出手作勢欲毆打被害人乙○○
    ，致使被害人乙○○不敢再行向其索討，足徵被告顯有不法
    所有之意圖，且被告亦自承與該店老闆洪來好並不相識，復
    未留下聯絡方式，被告又如何事後將錢交給店舖老闆洪來好
    ，是被告所辯因被害人乙○○非老闆始未付款云云，要係卸
    責之詞。而證人乙○○前與被告間互不相識，又無仇隙，僅
    係代友人洪來好顧店而遭逢此事，當無甘冒偽證罪責於偵查
    中、原審法院審理時及本院審理時故為誣陷被告之理，是被
    告辯稱其並無搶奪麻糬及以脅迫方式妨害乙○○行使權利之
    情事云云，亦屬卸責之詞，而無足採，證人乙○○所證被告
    確有乘其不備而取走其代洪來好看顧之麻糬一盒，並於向被
    告索回該麻糬一盒時，遭被告出手作勢欲毆打之脅迫方式，
    而妨害其行使權利等情，均堪認定。至被告辯稱其於事發後
    有自行報警處理云云，惟本件被告係於案發當時因拒絕返還
    證人乙○○麻糬一盒，並作勢欲毆打乙○○時，遭該地附近
    攤商制止，並報警處理等情，業據證人乙○○於原審法院審
    理時證述甚詳，核與卷附臺北市政府警察局信義分局九十七
    年三月十四日北市警信分刑字第 09730571200號刑事案件移
    送書、北市警信分五字第 9703003號刑事案件報告單所述：
    「係經店家發現後報警至現場處理」等語相符，是被告所辯
    本件係其自行以手機打 110報警處理云云，顯屬杜撰之詞，
    並不足採。事證明確，被告犯行，洵堪認定。
三、按刑法上之搶奪罪係指乘人不及抗拒，公然奪取而言；若乘
    人不覺，竊取他人之物，並非出於公然奪取者，則應成立竊
    盜罪。又查搶奪罪之乘人不備或不及抗拒而掠取財物者，不
    以直接自被害人手中奪取為限。即以和平方法取得財物後，
    若該財物尚在被害人實力支配之下而公然持物逃跑，以排除
    其實力支配時，仍不失為乘人不備或不及抗拒而掠取財物，
    應成立搶奪罪（參照最高法院八十八年台上字第二二二０號
    、八十二年台上字第二四四五號刑事判決意旨）。茲查本件
    被告既係當著被害人即證人乙○○之面，趁乙○○不及防備
    之際，逕行取走麻糬一盒逕行離去，在客觀上顯已屬公然攫
    取他人財物之「不法腕力」之實施，而非屬單純稱人不知「
    和平移轉」上開麻糬一盒之竊盜行為。另按刑法第三百二十
    九條之準強盜罪，其法條雖僅規定行為人有竊盜或搶奪行為
    ，因防護贓物、脫免逮捕或湮滅罪證，而當場施以強暴、脅
    迫者即屬之，惟該擬制強盜罪之強暴、脅迫構成要件行為，
    仍應達於使人難以抗拒之程度者而言，始與強盜罪同其法定
    刑，方符刑法之罪刑相當原則（參照大法官釋字第六三０號
    解釋意旨）。查本件被告自被害人乙○○處搶得麻糬一盒離
    去後遭乙○○追索時，雖曾出手作勢欲毆打乙○○，但被告
    當時並未口出惡言，手中亦未持任何兇器，黃麗英於事發當
    時尚有足夠時間閃避被告攻擊，其旁亦有其他攤商目擊在旁
    制止等情，此據證人乙○○於原審法院審理時證述甚詳，則
    被告當時之脅迫行為，雖足以喝止被害人乙○○向其繼續追
    討麻糬一盒（或價金50元），惟應尚未達於使被害人乙○○
    難以抗拒之程度，而僅該當刑法第三百零四條第一項之強制
    罪犯行。是核被告甲○○所為，係犯刑法第三百二十五條第
    一項之普通搶奪罪及同法第三百零四條第一項之以脅迫妨害
    人行使權利罪。公訴意旨認被告係於竊盜行為後，為防護贓
    物，對被害人乙○○當場施以強暴、脅迫，所為應該當刑法
    第三百二十九條第一項之準強盜罪嫌，容有誤會，為起訴之
    基本事實同一，爰變更起訴法條。又被告所犯上開二罪間，
    犯意各別，行為互殊，應予分論併罰。
四、查被告罹患有精神分裂症，曾於九十三年三月二十二日至同
    年五月十七日進入國軍北投醫院治療，並曾於九十三年七月
    三十日、八月六日、八月十三日、九十四年八月二十六日、
    九十七年二月十九日持續至該院治療或診察，經鑑定為妄想
    型精神分裂症，並辦有重大傷病卡等情，業據原審法院依職
    權調閱被告國軍北投醫院精神科就診紀錄乙份查核無訛，而
    其於警詢、偵查及法院詢問時雖均可對於案情切題回答，並
    飾詞矯飾，顯見被告對於其所為應屬不法尚有認識，惟依被
    告於警詢及偵查中所述：「我很納悶一個陌生的人可以替代
    老闆的位置，我居然不能拿東西。」、「就有陌生人來幫老
    闆收錢，我覺得為何收錢可以，怎麼不說收錢的人不對，（
    一直重複）我覺得很納悶。」、「他們要怎麼講我不曉得，
    他們要怎麼講是他們自己的事，我那天是要跟上游廠商買十
    盒，我沒有拿一盒走，生意還沒有談就說要告人，我們家裡
    的狗也想告人。」等語，可知被告於為本件犯行時，確仍受
    其前揭精神上疾病之影響，致其辨識行為違法或依其辨識而
    行為之能力顯著降低，而達精神耗弱之程度，爰依刑法第十
    九條第二項之規定減輕其刑。原審以被告上述犯行，事證明
    確，援引刑法第三百零四條第一項、第三百二十五條第一
    項、第十九條第二項、第四十一條第一項前段、第五十一條
    第五款，刑法施行法第一條之一之規定，並審酌被告之素行
    、犯罪之動機、目的、手段，意圖為自己不法之所有，搶奪
    被害人乙○○持有中之麻糬一盒，並於被害人乙○○依法追
    索時，以脅迫方式妨害乙○○行使權利，惡性非輕，惟其所
    搶得之麻糬一盒市價僅五十元，價值不多，被害人乙○○因
    而所受損害輕微，且被告行為時辨識能力因罹有精神上疾病
    之故顯著降低，及被告犯罪後之態度等一切情狀，就所犯上
    開二罪，分別量處有期徒刑四月及二月，並定其應執行有期
    徒刑四月，並諭知易科罰金之折算標準，經核認事用法並無
    違誤，被告上訴意旨以其僅係一時行為失常，並無何犯罪意
    圖，係因對於信任他人產生錯覺，並無關乎強暴或脅迫使人
    行無義務之事，且其並無離開現場，所以並無意圖不法所有
    或搶奪他人之動產之情，而司法有適法性原則，其既係登記
    有案之精神病患，自無成立上開犯罪之可言，均難認有理由
    ，應予駁回。而查被告前固因犯竊盜而受有拘役之宣告，惟
    並未曾受有期徒刑以上刑之宣告，有本院被告前案紀錄表在
    卷可稽，本次因其罹患有精神分裂病症，致其辨識行為違法
    或依其辨識而行為之能利顯較常人為低，始一時虞疏搶奪被
    害人乙○○持有中之麻糬一盒，復進而脅迫被害人乙○○妨
    害其行使權利，致犯本件上開犯行，惟以本件所搶奪之動產
    價值僅約市價50元，被害人乙○○身體亦無受有何傷害，本
    院認被告經此罪刑之宣告，爾後當知所警惕，諒無再犯之虞
    ，並依刑法第74條第1款之規定，宣告緩刑2年，以啟自新。
據上論斷，應依刑事訴訟法第368條、刑法第74條第1項，判決如
主文。
本案經檢察官孫冀薇到庭執行職務。
中    華    民    國    98    年    3     月    4    日
                  刑事第十五庭  審判長法  官  吳昭瑩
                                      法  官  李釱任
                                      法  官  張傳栗
以上正本證明與原本無異。
被告就搶奪部分及檢察官如不服本判決，應於收受送達後10日內
向本院提出上訴書狀，其未敘述上訴之理由者並得於提起上訴後
10 日內向本院補提理由書（均須按他造當事人之人數附繕本）
「切勿逕送上級法院」。
                                      書記官  李佩真
中    華    民    國    98    年    3     月    4     日
附錄：本案論罪科刑法條全文
中華民國刑法第304條
以強暴、脅迫使人行無義務之事或妨害人行使權利者，處 3 年以
下有期徒刑、拘役或 3 百元以下罰金。
前項之未遂犯罰之。
中華民國刑法第325條
意圖為自己或第三人不法之所有，而搶奪他人之動產者，處 6 月
以上 5 年以下有期徒刑。
因而致人於死者，處無期徒刑或 7 年以上有期徒刑，致重傷者，
處 3 年以上 10 年以下有期徒刑。
第 1 項之未遂犯罰之。


司法院資訊處製作；財團法人民間司法改革基金會備份。
